【裁判字號】    96,上,1028
【裁判日期】    970826
【裁判案由】    損害賠償
【裁判全文】
臺灣高等法院民事判決                  96年度上字第1028號
上  訴  人  丙○○
                      號2樓
            丁○○○
共      同
訴訟代理人  林憲同律師
被  上訴人  甲○○
訴訟代理人  王建中律師
被  上訴人  乙○○
訴訟代理人  周燦雄律師
            蔡炳楠律師
上列當事人間請求損害賠償事件，上訴人對於中華民國96年10月
23日臺灣士林地方法院96年度重訴字第55號第一審判決提起上訴
，本院於97年8月12日言詞辯論終結，判決如下：
    主      文
原判決關於駁回上訴人丙○○、丁○○○後開第2項之訴部分，
及訴訟費用（除確定部分外）之裁判均廢棄。
被上訴人甲○○應再給付上訴人丙○○、丁○○○各新台幣肆拾
萬元，及各自民國九十四年十一月二十五日起至清償日止，按年
息百分之五計算之利息。
其餘上訴駁回。
第一審（除確定部分外）及第二審訴訟費用，由被上訴人甲○○
負擔百分之二十三，上訴人丙○○負擔百分之三十，餘由上訴人
丁○○○負擔。
    事實及理由
一、上訴人起訴主張：被上訴人甲○○（下稱甲○○）於民國（
    下同）93年10月11日上午8時18分許，駕駛車牌號碼9N-0252
    號自小客車（下稱甲車）搭載訴外人許宏旭，沿台北市○○
    路○段由南往北行駛，行經同路段13號道路口前，因欲至該
    路口迴轉，理應注意、且無不能注意之情事，卻疏未注意後
    方有無來車，即貿然由外側慢車道變換至內側車道，適伊子
    黃信融（下稱黃信融）騎乘車牌號碼CMB-235號重型機車（
    下稱乙車）在其同向後方，被上訴人乙○○（下稱乙○○）
    騎乘車牌號碼BLE-398號重型機車（下稱丙車）則在乙車同
    向後方，因甲○○變換車道，致黃信融煞車不及致撞擊甲車
    左後側，造成黃信融人車倒地，乙○○亦疏未注意車前狀況
    ，閃避不及而擦撞黃信融，致黃信融因腦部外傷昏迷，經送
    醫急救仍不治死亡。爰依侵權行為法則，求為命被上訴人應
    連帶給付上訴人丙○○（下稱丙○○）、上訴人丁○○○（
    下稱丁○○○）各新台幣（下同）692萬4924元、790萬9505
    元（項目及金額各詳如附表一、二所示），及均加計自刑事
    附帶民事起訴狀繕本送達翌日（即94年11月25日）起算法定
    遲延利息之判決（原審判命甲○○應負80％之過失責任及扣
    除上訴人已領取強制汽車責任險各70萬元後，應給付丙○○
    、丁○○○各10萬元、56萬4936元本息〈詳如附表一、二所
    示〉，並駁回上訴人其餘之請求；上訴人僅就前開敗訴部分
    中，關於乙○○應與原判決判令甲○○應給付部分負連帶給
    付責任；及非財產上損害各140萬元部分提起上訴，其餘敗
    訴部分，則未聲明不服見本院卷第79頁）。並於本院上訴聲
    明：(一)原判決關於下列第2、3項部分廢棄。(二)乙○○應與原
    判決判令甲○○應給付部分負連帶給付責任。(三)被上訴人應
    再連帶給付上訴人各140萬元及自94年11月25日起至清償日
    止之法定遲延利息（見本院卷第99頁）。
二、被上訴人則以：(一)甲○○部分：上訴人請求非財產上損害過
    高；(二)乙○○部分：伊並無過失，自無庸對上訴人負損害賠
    償責任；各等語，資為抗辯。並於本院均答辯聲明：上訴駁
    回。
三、本院應審究者為(一)甲○○、乙○○就系爭車禍之發生是否有
    過失？(二)丙○○、丁○○○請求損害賠償金額以若干為當？
    (三)黃信融是否與有過失？茲分別論述如下：
(一)、甲○○、乙○○就系爭車禍之發生是否有過失？
    1.經查：
      (1)、甲○○於93年10月11日上午8時18分許，駕駛甲車沿
          台北市○○路○段由南往北行駛，經同路段13號道路
          口前，因欲迴轉未注意後方來車，即貿然由外側慢車
          道變換至內側車道，適黃信融騎乙車在其同向後方、
          乙○○騎丙車則在乙車同向後方，因甲○○變換車道
          ，致黃信融煞車不及致撞擊甲車左後側車身，造成黃
          信融人車倒地，乙○○因閃避不及並擦撞黃信融，致
          黃信融因腦部外傷昏迷，經送醫急救仍不治死亡等情
          ，有卷附台灣士林地方法院檢察署相驗屍體證明書、
          臺北市○○○○○道路交通事故現場圖可憑（見原法
          院94年度交重附民字第21號卷〈下稱附民卷〉第7頁
          、原審卷第91頁），並為兩造所不爭執（見原審卷第
          132至133頁），堪信為真。
      (2)、按汽車在雙向四車道行駛時，變換車道時，應讓直行
          車先行，並注意安全距離，道路交通安全規則第98條
          第1項第6款定有明文。查，甲○○駕駛甲車因欲至前
          開路口迴轉，未注意後方來車，即貿然迴轉，致在其
          同向後方之黃信融騎乙車煞車不及而撞擊甲車左後側
          ，而人車倒地受傷死亡，已如前述，足見甲○○之前
          開行為，顯有違反上揭交通安全規則之注意義務，即
          屬有過失。況甲○○前開行為因涉有過失致死罪部分
          ，亦經本院刑事庭以其等前開行為違反交通安全之注
          意義務顯有過失為由，判處其成立過失致人於死罪刑
          確定在案（見原審卷第46頁95年度交上易字第342號
          刑事判決），益證甲○○前開駕車行為顯有過失，且
          因此致黃信融死亡，則其過失不法行為與黃信融死亡
          間，自具有相當因果關係甚明。
    2.次查：
      (1)、甲○○駕駛甲車因任意變換車道，致在其同向後方之
          黃信融騎乙車，見狀煞車不及而撞擊甲車左後側，因
          而人車倒地後，在乙車同向後方之乙○○騎丙車，見
          狀為閃避黃信融致擦撞乙車，而人車倒地等情，有卷
          附臺北市○○○○○道路交通事故現場圖可參（見原
          審卷第91頁）；且衡諸常情，丙車係右倒於內側車道
          上，距離撞擊位置有長達11.9公尺之刮地痕，如機車
          直接往前從後撞擊黃信融身體，以黃信融所立位置在
          甲車旁，丙車焉有不撞及甲車而停住，且還能往前滑
          行長達11.9公尺之理？又設若丙車右側有撞擊黃信融
          之身體，依物理作用，丙車理應向左傾倒才是，但丙
          車卻右倒於地，足見乙○○所騎丙車並未撞擊黃信融
          之身體。是以，乙○○所騎丙車既無撞擊已倒地受傷
          之黃信融，則其對於黃信融因系爭車禍而死亡間，要
          無相當因果關係至明。是上訴人主張乙○○騎丙車撞
          擊黃信融致其死亡云云，並無可取。
      (2)、況本件車禍肇事原因經送覆議結果，亦認定乙○○對
          於系爭車禍發生並無肇事原因乙情，亦有卷附台北市
          車輛行車事故鑑定覆議委員會鑑定覆議意見書足憑（
          見原審卷第102頁反面）。且乙○○因本件車禍涉有
          過失致人於死罪嫌遭檢察官提起公訴，亦經本院刑事
          庭認定其就系爭車禍並無肇事責任為由，判決其無罪
          確定在案（見原審卷第46至51頁本院95年度交上易字
          第342號刑事判決），益徵其對於系爭車禍致黃信融
          死亡間，並無任何過失責任可言。
      (3)、此外，上訴人亦無法舉證乙○○對於系爭車禍致黃信
          融死亡間，有何過失行為，要難僅因其閃避不及而擦
          撞乙車（並未撞擊黃信融之身體），致人車倒地為由
          ，即可謂其未注意車前狀況，對於系爭車禍之發生有
          過失。故乙○○對於系爭車禍之發生並無過失責任，
          則其自無庸對上訴人負侵權行為賠償責任。
(二)、丙○○、丁○○○請求損害賠償金額以若干為當？
  1.按不法侵害他人致死者，對於支出醫療及增加生活上需要之
    費用或殯葬費之人，亦應負損害賠償責任，民法第192條第1
    項定有明文。經查：
    (1)、丁○○○主張黃信融因受傷死亡前，其為黃信融支出醫
        療費用計3萬3570元乙節，業據提出醫療費用收據為證
        （見附民卷第14至19頁），並為甲○○所不爭執（見原
        審卷第133頁），故丁○○○執此主張甲○○應賠償其
        此部分支出費用，於法有據，應予准許。
    (2)、丁○○○主張其為黃信融支出殯葬費計54萬7600元乙情
        ，業據提出收據為證（見附民卷第18至23頁），並為甲
        ○○所不爭執（見原審卷第133頁），故丁○○○主張
        甲○○應賠償其此部分費用，核屬有據，亦應准許。
  2.按不法侵害他人致死者，被害人之父、母、子、女及配偶，
    雖非財產上之損害，亦得請求賠償相當之金額，民法第194
    條定有明文。且，慰藉金之賠償須以人格權遭遇侵害，使精
    神上受有痛苦為必要，其核給之標準固與財產上損害之計算
    不同，然非不可斟酌雙方身分資力與加害程度，及其他各種
    情形核定相當之數額（最高法院51年台上字第223號判例意
    旨參照）。查，黃信融係65年5月13日生（見附民卷第7頁）
    ，因系爭車禍死亡時為年僅28歲之青年，並為家中獨子，丙
    ○○、丁○○○係其父母（皆係高中畢業），中年遭逢喪子
    之痛，心中傷悲既深且鉅，實非筆墨所得形容；並斟酌丙○
    ○經營鐵工廠，名下不動產數筆並有汽車一輛，丁○○○名
    下則有不動產3筆（公告現值各約700萬0301元、553萬6951
    元，見原審卷第6至12頁稅務電子閘門財產所得調件明細表
    ）；甲○○係高中畢業，目前擔任檢驗員月薪約2萬8000元
    ，並無不動產（見原審卷第12頁稅務電子閘門財產所得調件
    明細表）等情狀，本院認丙○○、丁○○○請求非財產上損
    害各以150萬元為允當。
(三)、黃信融是否與有過失？
  1.按損害之發生或擴大，被害人與有過失者，法院得減輕賠償
    金額或免除之，民法第217條第1項定有明文。
  2.查，甲○○駕駛甲車欲在路口迴轉，未注意後方來車即貿然
    變換車道，而黃信融騎乙車在同向後方，亦未注意車前狀況
    ，致撞擊甲車左後側，而人車倒地等情，亦有卷附台北市車
    輛行車事故鑑定委員會鑑定意見書可稽（見原審卷第88至89
    頁），且上訴人亦不爭執黃信融就系爭車禍之發生與有過失
    （見原審卷第133頁）；故本院參酌甲○○為系爭車禍之肇
    事主因，而黃信融未注意車前狀況則為肇事次因等情狀，認
    甲○○、黃信融對於系爭車禍應負擔過失責任比例各為80％
    、20％（亦為上訴人所不爭執，見本院卷第79頁）。
(四)、準此，本件甲○○依前開過失比例責任計算後，應賠償丙○
    ○120萬元（0000000×80％＝0000000）、丁○○○166萬49
    36元（計算式：〈33570＋547600＋0000000〉×80％＝000
    0000）；又本件上訴人就前開車禍事故已領得甲○○所投保
    之汽車強制責任保險金各70萬元乙情（見原審卷第96頁），
    並為兩造所不爭執，故丙○○、丁○○○請求甲○○賠償之
    金額扣除前開受領之保險金後，各為50萬元、96萬4936元（
    強制汽車責任保險法第32條參照）。
四、從而，丙○○、丁○○○本於侵權行為法則，訴請甲○○應
    各給付50萬元、96萬4936元，及均加計自刑事附帶民事起訴
    狀繕本送達翌日（即94年11月25日，見附民卷第24頁）起至
    清償日止之法定遲延利息，均為有理由，應予准許。其等各
    逾此所為請求（含乙○○部分），即為無理由，應予駁回。
    原審就上開應准許部分，僅判命甲○○應給付丙○○10萬元
    本息、丁○○○56萬4936元本息，就其中甲○○應再給付各
    40萬元部分（000000-000000＝400000，000000-000000＝
    400000），則為上訴人敗訴之判決，尚有未洽，上訴意旨就
    此部分指摘原判決不當，求予廢棄改判，為有理由，爰由本
    院將原判決此部分予以廢棄，並改判如主文第2項所示。至
    於上訴人之請求不應准許部分，原判決為上訴人敗訴之判決
    ，並駁回其假執行之聲請，經核於法並無不合，上訴意旨就
    此部分求予廢棄改判，為無理由，應予駁回。本院判令給付
    部分，因本院判決後甲○○不得上訴，無宣告假執行之必要
    ，自無由本院廢棄此部分原審駁回假執行之聲請再為駁回必
    要。
五、另上訴人雖聲請調查黃信融所戴安全帽下落，以證明乙○○
    就系爭車禍有肇事責任乙事，惟該安全帽自車禍發生後即下
    落不明，無法查獲乙節，有卷附台北市政府警察局北投分局
    97年6月13日北市警投分刑字第09731098700號函可參（見本
    院卷第66頁）；且縱有該安全帽，亦無法證明乙○○所騎丙
    車曾撞擊黃信融，致黃信融受傷死亡；況上訴人以前開刑事
    判決未審酌安全帽為由，聲請再審，亦經本院刑事庭駁回其
    再審聲請確定在案（見本院卷第93至96頁本院97年度交聲再
    字第27號刑事裁定），故本院核無再行調查之必要；至於兩
    造其餘攻擊或防禦方法，經本院審酌後認均與本件之結論無
    涉，茲不再一一論列，併予敘明。
六、據上論結，本件上訴為一部有理由，一部無理由，依民事訴
    訟法第450條、第449條第1項、第79條、第85條第1項但書，
    判決如主文。
中    華    民    國    97    年    8     月    26    日
                    民事第十三庭
                        審判長法  官  黃嘉烈
                              法  官  吳燁山
                              法  官  楊絮雲
正本係照原本作成。
甲○○不得上訴。
上訴人合併提上訴（超逾150萬元）時，如不服本判決，應於收
受送達後20日內向本院提出上訴書狀，其未表明上訴理由者，應
於提出上訴後20日內向本院補提理由書狀（均須按他造當事人之
人數附繕本）上訴時應提出委任律師或具有律師資格之人之委任
狀；委任有律師資格者，另應附具律師資格證書及釋明委任人與
受任人有民事訴訟法第466條之1第1項但書或第2項（詳附註）所
定關係之釋明文書影本。
中    華    民    國    97    年    8     月    26    日
                              書記官  鄭淑昀
附註：
民事訴訟法第466條之1（第1項、第2項）：
對於第二審判決上訴，上訴人應委任律師為訴訟代理人。但上訴
人或其他法定代理人具有律師資格者，不在此限。
上訴人之配偶、三親等內之血親、二親等內之姻親，或上訴人為
法人、中央或地方機關時，其所屬專任人員具有律師資格並經法
院認為適當者，亦得為第三審訴訟代理人。


司法院資訊處製作；財團法人民間司法改革基金會備份。
